---
title: "Informe de recurrencia"
author: ''
date: "2022-09-11"
output:
  prettydoc::html_pretty:
    theme: hpstr
    highlight: github
---

```{r setup, include=FALSE}
knitr::opts_chunk$set(echo = FALSE, message = FALSE, warning = FALSE)
```

```{r librerias}
library(tidyverse)
library(ggtext)
library(glue)
library(patchwork)
library(downloadthis)

```

```{r datos}
datos <- read_csv("data/datos_v4.csv")
datos_agrupaciones <- read_csv("data/agrupaciones.csv")

```

```{r botón de descarga informe en PDF}
# Activar este chunk sólamente al exportar la versión HTML
download_link(
  link = "https://github.com/illak/analisis_endogamia/raw/main/informe_pdf.pdf",
  button_label = "Descargar versión en PDF",
  button_type = "danger",
  has_icon = TRUE,
  icon = "fa fa-save",
  self_contained = FALSE
)

```


## Recurrencia general

El siguiente análisis considera únicamente personas que registran matrícula inicial en el período que va de 2016 a 2022. Para cada año, se cuentan personas únicas que se han matriculado en alguna propuesta y estuvieron en condiciones de iniciar la cursada (destinatarios). Si en un año determinado una persona se matriculó pero ya registraba una matrícula en algún año anterior, se la considera *recurrente*, caso contrario, se la considera como una persona *nueva* en el instituto.

```{r recurrencia general, fig.width=11, fig.asp=0.8}
datos_categorias <- datos %>% 
  mutate(
    periodo = case_when(
      cohorte_anio == 2016 ~ "2016",
      cohorte_anio == 2017 ~ "2017",
      cohorte_anio == 2018 ~ "2018",
      cohorte_anio == 2019 ~ "2019",
      cohorte_anio == 2020 ~ "2020",
      cohorte_anio == 2021 ~ "2021",
      cohorte_anio == 2022 ~ "2022"),
    periodo = factor(periodo, levels = c("2016","2017","2018","2019","2020","2021","2022")),
  ) %>% 
  select(idpersona, periodo) %>% 
  distinct() %>% 
  group_by(idpersona) %>% 
  arrange(periodo) %>% 
  mutate(prev = lag(periodo)) %>% 
  ungroup()




lineas_verticales_alturas <- datos_categorias %>% 
  filter(!is.na(prev)) %>% 
  group_by(periodo) %>% 
  summarise(altura = n_distinct(idpersona)) %>% 
  pull(altura)

lineas_verticales_pos <- c(2.35,3.35,4.35,5.35,6.35,7.35)

lineas_v <- data.frame(
  x = lineas_verticales_pos,
  xend = lineas_verticales_pos,
  y = 0,
  yend = lineas_verticales_alturas
)

lineas_h <- data.frame(
  x = c(2.3,3.3,4.3,5.3,6.3,7.3),
  xend = c(2.4,3.4,4.4,5.4,6.4,7.4),
  y = lineas_verticales_alturas,
  yend = lineas_verticales_alturas
)

porcentajes <- datos_categorias %>% 
  filter(periodo != "2016") %>% 
  group_by(periodo) %>% 
  summarise(total = n_distinct(idpersona),
            recurrentes = n_distinct(idpersona[!is.na(prev)])) %>% 
  mutate(pct = recurrentes / total) %>% 
  pull(pct)

porcentajes_df <- data.frame(
  label = porcentajes,
  x = c(2.4,3.4,4.4,5.4,6.4,7.4),
  y = lineas_verticales_alturas / 2
)

(recurrencia_periodos_plot <- datos_categorias %>% 
    group_by(periodo) %>% 
    summarise(nuevas = n_distinct(idpersona[is.na(prev)]),
              recurrentes = n_distinct(idpersona[!is.na(prev)])) %>% 
    ungroup() %>% 
    pivot_longer(cols = c(nuevas, recurrentes), names_to = "categoria", values_to = "n") %>% 
    filter(n > 0) %>% 
    mutate(periodo_mod = glue("<i>{periodo}</i>")) %>% 
    ggplot(aes(x = periodo_mod, y = n)) +
    geom_col(aes(fill = categoria), width = .5, color = "black") +
    geom_text(aes(label = n, group = categoria), position=position_stack(vjust=0.5), size = 6) +
    geom_segment(data = lineas_v, mapping = aes(x = x, xend = xend, y = y, yend = yend),
                 size = .5, linetype = "dashed", color = "grey50") +
    geom_segment(data = lineas_h, mapping = aes(x = x, xend = xend, y = y, yend = yend),
                 size = .5, color = "grey50") +
    geom_label(data = porcentajes_df, 
              mapping = aes(label = scales::percent(label, accuracy = 1), x = x -.1, y = y), 
              hjust = 0, size = 6, color = "grey30") +
    scale_y_continuous(breaks = seq(0,10000,2000)) +
    ggthemes::scale_fill_tableau() +
    ggtitle("Recurrencia general") +
    coord_cartesian(clip = "off") +
    guides(fill = "none") +
    labs(y = NULL, x = NULL,
         subtitle = "Personas que registran matrícula por <i style='color:#4E79A7'>primera vez</i> y personas <i style='color:#F28E2B'>recurrentes</i>") +
    theme_minimal(base_size = 17) +
    theme(
      axis.text.x = element_markdown(),
      plot.title.position = "plot",
      legend.position = "top",
      plot.margin = margin(5,10,5,5,unit="mm"),
      plot.subtitle = element_markdown(color = "grey40")
    ))

```

> A partir del 2019, cada 10 personas que se matriculan en propuestas, 5 son recurrentes, es decir, ya se han matriculado en al menos una propuesta formativa anteriormente. Dicho de otra forma, a partir del 2019, del total de matrículas iniciales, el 50% corresponde a personas recurrentes.


```{r recurrencia general - minimo año, fig.width=11, fig.asp=0.8}
datos_categorias <- datos %>% 
  mutate(
    periodo = case_when(
      cohorte_anio == 2016 ~ 2016,
      cohorte_anio == 2017 ~ 2017,
      cohorte_anio == 2018 ~ 2018,
      cohorte_anio == 2019 ~ 2019,
      cohorte_anio == 2020 ~ 2020,
      cohorte_anio == 2021 ~ 2021,
      cohorte_anio == 2022 ~ 2022),
    #periodo = factor(periodo, levels = c("2016","2017","2018","2019","2020","2021","2022")),
  ) %>% 
  select(idpersona, periodo) %>% 
  distinct() %>% 
  group_by(idpersona) %>% 
  arrange(periodo) %>% 
  mutate(prev = min(periodo),
         prev = if_else(prev==periodo,"nuevas",as.character(prev)),
         prev = factor(prev, levels = c(
           "nuevas","2021","2020","2019","2018","2017","2016"
         ))) %>% 
  ungroup()




lineas_verticales_alturas <- datos_categorias %>% 
  filter(prev != "nuevas") %>% 
  group_by(periodo) %>% 
  summarise(altura = n_distinct(idpersona)) %>% 
  pull(altura)

lineas_verticales_pos <- c(2.35,3.35,4.35,5.35,6.35,7.35)

lineas_v <- data.frame(
  x = lineas_verticales_pos,
  xend = lineas_verticales_pos,
  y = 0,
  yend = lineas_verticales_alturas
)

lineas_h <- data.frame(
  x = c(2.3,3.3,4.3,5.3,6.3,7.3),
  xend = c(2.4,3.4,4.4,5.4,6.4,7.4),
  y = lineas_verticales_alturas,
  yend = lineas_verticales_alturas
)

porcentajes <- datos_categorias %>% 
  filter(periodo != "2016") %>% 
  group_by(periodo) %>% 
  summarise(total = n_distinct(idpersona),
            recurrentes = n_distinct(idpersona[prev != "nuevas"])) %>% 
  mutate(pct = recurrentes / total) %>% 
  pull(pct)

porcentajes_df <- data.frame(
  label = porcentajes,
  x = c(2.4,3.4,4.4,5.4,6.4,7.4),
  y = lineas_verticales_alturas / 2
)

(recurrencia_periodos_plot <- datos_categorias %>% 
    group_by(periodo, prev) %>% 
    summarise(n = n_distinct(idpersona)) %>% 
    ungroup() %>% 
    filter(n > 0) %>% 
    mutate(periodo_mod = glue("<i>{periodo}</i>")) %>% 
    ggplot(aes(x = periodo_mod, y = n)) +
    geom_col(aes(fill = prev), width = .5, color = "black") +
    geom_text(aes(label = n, group = prev), position=position_stack(vjust=0.5), size = 6) +
    geom_segment(data = lineas_v, mapping = aes(x = x, xend = xend, y = y, yend = yend),
                 size = .5, linetype = "dashed", color = "grey50") +
    geom_segment(data = lineas_h, mapping = aes(x = x, xend = xend, y = y, yend = yend),
                 size = .5, color = "grey50") +
    geom_label(data = porcentajes_df, 
              mapping = aes(label = scales::percent(label, accuracy = 1), x = x -.1, y = y), 
              hjust = 0, size = 6, color = "grey30") +
    scale_y_continuous(breaks = seq(0,10000,2000)) +
    ggthemes::scale_fill_tableau() +
    ggtitle("Recurrencia general") +
    coord_cartesian(clip = "off") +
    guides(fill = guide_legend(nrow = 1)) +
    labs(y = NULL, x = NULL, fill = NULL,
         subtitle = "Personas que registran matrícula por <i style='color:#4E79A7'>primera vez</i> y personas recurrentes que registran una<br>matrícula inicial en alguno de los años anteriores (se considera el mínimo año)") +
    theme_minimal(base_size = 17) +
    theme(
      axis.text.x = element_markdown(),
      plot.title.position = "plot",
      legend.position = "top",
      plot.margin = margin(5,10,5,5,unit="mm"),
      plot.subtitle = element_markdown(color = "grey40")
    ))
```

A continuación se realiza el mismo análisis pero al interior de cada grupo de propuestas (agrupaciones ad-hoc).

```{r recurrencia x grupo, fig.width=11, fig.asp=0.8}

datos_personas <- datos %>% 
  mutate(
    periodo = case_when(
      cohorte_anio %in% c(2016) ~ "2016",
      cohorte_anio %in% c(2017) ~ "2017",
      cohorte_anio %in% c(2018) ~ "2018",
      cohorte_anio %in% c(2019) ~ "2019",
      cohorte_anio %in% c(2020) ~ "2020",
      cohorte_anio %in% c(2021) ~ "2021",
      cohorte_anio %in% c(2022) ~ "2022"),
    periodo = factor(periodo, levels = c("2016","2017","2018","2019","2020","2021","2022"))
  ) %>% 
  left_join(datos_agrupaciones)


analisis_grupo <- function(filtro){
  
  datos_personas %>% 
    filter(grupo == {{filtro}}) %>% 
    group_by(idpersona) %>% 
    arrange(periodo) %>% 
    mutate(prev = lag(periodo)) %>% 
    ungroup()
  
}

filtros <- datos_agrupaciones %>% 
  pull(grupo) %>% 
  unique()

dfs <- map_df(filtros, analisis_grupo)

recurrencia_x_grupo <- dfs %>% 
  mutate(grupo = str_wrap(grupo, width = 30)) %>% 
  group_by(grupo, periodo) %>% 
  summarise(nuevas = n_distinct(idpersona[is.na(prev)]),
            recurrentes = n_distinct(idpersona[!is.na(prev)])) %>% 
  pivot_longer(cols = c(nuevas, recurrentes), names_to = "categoria", values_to = "n") %>% 
  ggplot(aes(x = periodo, y = n, fill=categoria)) +
  geom_col() +
  ggthemes::scale_fill_tableau() +
  labs(y = NULL, x = NULL) +
  guides(fill = "none") +
  ggtitle("Recurrencia al interior de cada grupo de propuestas") +
  facet_wrap(vars(grupo)) +
  theme_minimal(base_size = 17) +
  theme(
    strip.background = element_rect(color = "black"),
    strip.text = element_text(size = 12),
    plot.title.position = "plot",
    axis.text.x = element_text(angle = 45, hjust = 1, size = 10),
    plot.margin = margin(5,5,5,10)
  )

recurrencia_x_grupo


```

Algunas observaciones que pueden hacerse a partir de la visualización anterior:

-   Los *Seminarios* mantienen una cantidad alta de personas a lo largo del tiempo y el porcentaje de personas recurrentes crece con el tiempo. Sin embargo, el mayor porcentaje de personas matriculadas en cada año corresponde a personas nuevas.

-   Las personas que se matriculan en propuestas de *Pedagogía y Cultura* a partir del 2019 son mayormente recurrentes en propuestas pertenecientes a este grupo.

-   En el año 2020 el grupo de *propuestas del campo de las tecnologías* tuvo un elevado número de personas (mayormente nuevas). Las propuestas con mayor número de personas matriculadas aceptadas fueron la *Actualización Académica Enseñar con Herramientas Digitales*, el *Taller la Clase en Pantuflas*, el *Seminario de Pensamiento Computacional* y el taller: *Dar clase con herramientas digitales.*




```{r recurrentes x tipo de propuesta, fig.width=11, fig.asp=0.8}

personas_periodo <- datos %>% 
  mutate(
  periodo = case_when(
    cohorte_anio == 2016 ~ "2016",
    cohorte_anio == 2017 ~ "2017",
    cohorte_anio == 2018 ~ "2018",
    cohorte_anio == 2019 ~ "2019",
    cohorte_anio == 2020 ~ "2020",
    cohorte_anio == 2021 ~ "2021",
    cohorte_anio == 2022 ~ "2022"),
  periodo = factor(periodo, levels = c("2016","2017","2018","2019","2020","2021","2022")),
  ) %>% 
  select(idpersona, periodo) %>% 
  distinct() %>% 
  arrange(periodo) %>% 
  group_by(idpersona) %>% 
  mutate(prev = lag(periodo))

datos_tipo <- datos %>% 
  mutate(
    periodo = case_when(
      cohorte_anio == 2016 ~ "2016",
      cohorte_anio == 2017 ~ "2017",
      cohorte_anio == 2018 ~ "2018",
      cohorte_anio == 2019 ~ "2019",
      cohorte_anio == 2020 ~ "2020",
      cohorte_anio == 2021 ~ "2021",
      cohorte_anio == 2022 ~ "2022"),
    periodo = factor(periodo, levels = c("2016","2017","2018","2019","2020","2021","2022")),
  ) %>% 
  mutate(tipo = case_when(
    tipo == "Seminario" ~ "Curso",
    tipo == "Trayecto" ~ "Postítulo",
    tipo == "Profesorado" ~ "Profesorado",
    TRUE ~ "Formación académica"),
    tipo = as.factor(tipo)) %>% 
  select(idmatriculacion, idpersona, periodo, tipo) %>% 
  left_join(personas_periodo, by = c("idpersona", "periodo")) %>% 
  filter(!is.na(prev)) %>% 
  group_by(tipo) %>% 
  summarise(n = n_distinct(idmatriculacion)) %>% 
  mutate(pct = n / sum(n))

ggplot(datos_tipo, aes(x = "", y = pct)) +
  geom_bar(aes(fill = fct_reorder(tipo, pct)), 
           stat = "identity", width = 1, color = "white") +
  ggrepel::geom_label_repel(aes(label = scales::percent(pct, accuracy = 1), 
                                group = fct_reorder(tipo, pct)), 
            position = position_stack(vjust = .5), size = 8) +
  coord_polar("y", start = 0) +
  ggthemes::scale_fill_tableau(direction = -1) +
  ggtitle("Distribución de matriculas de personas recurrentes por tipo de propuesta") +
  guides(x = "none", y = "none", fill = guide_legend(reverse = TRUE)) +
  labs(
    fill = "Tipo",
    subtitle = "Las personas recurrentes se matriculan mayormente en <i style='color:#1170aa'>cursos</i> o propuestas cortas<br> (71%) y en <i style='color:#fc7d0b'>postítulos</i> (26%)") +
  theme_void(base_size = 17) +
  theme(
    plot.title.position = "plot",
    plot.subtitle = element_markdown()
  )



```

Como se observa en la gráfica anterior, las personas recurrentes se matriculan mayormente en cursos y esto se mantiene si agregamos la dimensión del año de matriculación.

```{r recurrentes x tipo x periodo, fig.width=11, fig.asp=0.8}

datos_tipo_periodo <- datos %>% 
  mutate(
    periodo = case_when(
      cohorte_anio == 2016 ~ "2016",
      cohorte_anio == 2017 ~ "2017",
      cohorte_anio == 2018 ~ "2018",
      cohorte_anio == 2019 ~ "2019",
      cohorte_anio == 2020 ~ "2020",
      cohorte_anio == 2021 ~ "2021",
      cohorte_anio == 2022 ~ "2022"),
    periodo = factor(periodo, levels = c("2016","2017","2018","2019","2020","2021","2022")),
  ) %>% 
  mutate(tipo = case_when(
    tipo == "Seminario" ~ "Curso",
    tipo == "Trayecto" ~ "Postítulo",
    tipo == "Profesorado" ~ "Profesorado",
    TRUE ~ "Formación académica"),
    tipo = as.factor(tipo)) %>% 
  select(idmatriculacion, idpersona, periodo, tipo) %>% 
  left_join(personas_periodo, by = c("idpersona", "periodo")) %>% 
  filter(!is.na(prev)) %>% 
  group_by(periodo,tipo) %>% 
  summarise(n = n_distinct(idmatriculacion)) %>% 
  mutate(pct = n / sum(n))

ggplot(datos_tipo_periodo, aes(x = "", y = pct)) +
  geom_bar(aes(fill = fct_reorder(tipo, pct)), 
           stat = "identity", width = 1, color = "white") +
  ggrepel::geom_label_repel(aes(label = scales::percent(pct, accuracy = 1), 
                                group = fct_reorder(tipo, pct)), 
            position = position_stack(vjust = .5)) +
  coord_polar("y", start = 0) +
  ggthemes::scale_fill_tableau(direction = -1) +
  ggtitle("Distribución de matriculas de personas recurrentes por tipo de propuesta en cada año") +
  guides(x = "none", y = "none", fill = guide_legend(reverse = TRUE)) +
  facet_wrap(vars(periodo)) +
  labs(
    fill = "Tipo") +
  theme_void(base_size = 17) +
  theme(
    plot.title = element_text(margin = margin(5,5,60,5)),
    plot.subtitle = element_markdown(),
    strip.text = element_text(size = 20)
  )


```